【裁判字號】    98,訴,1159
【裁判日期】    990226
【裁判案由】    給付報酬
【裁判全文】
臺灣高雄地方法院民事判決              98年度訴字第1159號
原      告  順發資產管理有限公司
法定代理人  丁○○
訴訟代理人  樓嘉君律師
被      告  己○○
訴訟代理人  吳小燕律師
            許登科律師
            胡仁達律師
被      告  丙○○
上當事人間給付報酬事件，本院於民國言詞辯論終結，判決如下
：
    主  文
被告丙○○應給付原告新台幣壹佰肆拾壹萬元，及自民國九十八
年二月二十日起至清償日止，按週年利率百分之五計算之利息。
原告其餘之訴駁回。
本判決第一項於原告以新台幣肆拾柒萬元預供擔保後，得為假執
行，但被告丙○○如以新台幣壹佰肆拾壹萬元為原告預供擔保，
得免為假執行。
原告其餘假執行之聲請駁回。
訴訟費用由原告負擔十分之三，餘由被告丙○○負擔。
    事實及理由
壹、程序部分：
    按訴狀送達後，原告不得將原訴變更或追加他訴，但不甚礙
    被告之防禦及訴訟之終結者，不在此限，民事訴訟法第255
    條第1 項第7 款定有明文。本件原告對被告己○○起訴時係
    依侵權行為之法律關係請求，嗣於民國98年10月19日準備程
    序期日追加居間契約之法律關係為請求之依據（見本院卷第
    228 頁）。己○○雖不同意原告之追加，然己○○應否負侵
    權行為之損害賠償責任，仍以原告帶己○○觀看被告丙○○
    將其所有坐落高雄市○○區○○段13小段、門牌號碼高雄市
    ○○區○○路265 號房屋（下稱系爭房屋）之過程，及事後
    己○○與被告丙○○就系爭房屋私下成立買賣契約等情，應
    為如何之法律上評價之問題，尚不甚礙其防禦及訴訟之終結
    ，是原告追加之訴為合法，應予准許。
貳、實體部分：
一、原告主張：被告丙○○授權訴外人即其配偶乙○○，將其所
    有之系爭房屋與原告簽立專任委託銷售契約書（下稱系爭契
    約），委託原告居間仲介銷售，委託期間自97年5 月1 日起
    至97年8 月31日止，雙方約定以實際成交價總額4 ％為服務
    報酬。嗣有己○○透過報紙廣告得知系爭房屋銷售事宜，遂
    撥打原告電話表示欲觀看系爭房屋，並於97年8 月7 日由原
    告之員工甲○○帶同己○○前往察看系爭房屋，當時己○○
    出價欲以新台幣（下同）2,400 萬元購買系爭房屋，當日即
    經由原告專員戊○○以電話告知丙○○此一訂約之機會，旋
    因己○○表示無意以前開價額購買，復表示無意願購買而作
    罷。嗣竟獲悉，丙○○已於97年9 月9 日將系爭房屋以
    2,350 萬元售與己○○，並於同月22日完成所有權移轉登記
    。丙○○於系爭契約所約定之委託期間後，即自行將系爭房
    屋售與己○○，顯係故意不付仲介報酬甚明，依據系爭契約
    第5 條第1 項、第2 項第2 款及第5 款規定，丙○○仍應給
    付仲介服務費及違約金合計141 萬元。另己○○為節省應給
    付原告仲介費用成交價2 ％之慣例，私下與丙○○交易，顯
    係故意以違背善良風俗方法損害原告，應負侵權行為損害賠
    償責任。又原告既已向己○○報告訂約之機會，自應成立報
    告居間，雙方雖未約定報酬，但依民法第566 條規定仍應依
    習慣給付。為此，爰依民法第184 條第1 項後段及居間契約
    之法律關係，請求判命己○○應給付前開成交價之2 ％即47
    萬元等語。並聲明：(一)丙○○應給付原告141 萬元，及自起
    訴狀繕本送達翌日起至清償日止，按週年利率5 ％計算之利
    息。(二)己○○應給付原告47萬元，及自起訴狀繕本送達翌日
    起至清償日止，按週年利率5 ％計算之利息。(三)願供擔保，
    請准宣告假執行。
二、被告之答辯：
  (一)丙○○則以：伊從未與原告簽立系爭契約，系爭契約上之簽
    名並非伊親簽，亦未曾授權乙○○代其簽名，且原告所稱甲○○或其他員工均不認識。何況依系爭契約第6 條約定，並
    未交付經本人簽名之授權書與原告，則系爭契約自屬無效。
    至於與己○○於97年9 月22日成立系爭房屋之買賣契約，係
    透過朋友介紹而完成交易，無須告知原告等語，資為抗辯。
    並聲明：原告之訴駁回，如受不利判決，願供擔保請准宣告
    免為假執行。
  (二)己○○則以：伊從未與原告簽訂任何契約，原告亦不得強制
    與伊訂約，兩造間既無契約關係，縱原告與丙○○有簽訂契
    約，亦不受其拘束。至於原告所稱仲介慣例，並非契約約定
    ，至多亦僅能拘束一般仲介業，豈能據以請求伊負給付責任
    。原告身為仲介業，有市場及資訊控制之優勢，該所謂業者
    慣例，乃其本身行規，係用以拘束自身，而非一般民眾。又
    伊既無與原告訂約之意，自不可能成立居間契約，伊事後與
    丙○○達成系爭房屋之買賣交易，與原告無關，此一買受房
    屋之行為顯無違公共秩序或善良風俗，遑論因此造成原告之
    損害等語，資為抗辯。並聲明：原告之訴駁回，如受不利判
    決，願供擔保請准宣告免為假執行。
三、兩造不爭執事項：
  (一)原告為中信房屋之加盟店，系爭契約乙方記載「中信房屋愛
    河加盟店」，其當事人即為原告，至系爭契約甲方「丙○○
    」之簽名，係丙○○之配偶乙○○所書立。
  (二)己○○透過報紙廣告，得知系爭房屋有意出售，乃於97年8
    月7 日上午以0000000 號之號碼撥打給原告公司251355號之
    電話與原告約時間看屋，並於同日由原告之員工甲○○帶同
    己○○前往察看系爭房屋，此有該電話通聯紀錄及原告值班
    紀錄表附卷可證（見本院卷第171 、62頁）。
  (三)坐落高雄市○○區○○段13小段、門牌號碼高雄市○○區○○路265 號之系爭房屋原為丙○○所有，嗣於97年9 月9 日
    丙○○將系爭房屋以2,350 萬元之價格售與己○○，並於同
    年月22日完成所有權移轉登記，有高雄市政府地政處楠梓地
    政事務所98年2 月6 日函覆之土地登記申請書、土地及建物
    買賣所有權移轉契約書、契稅繳款書、土地增值稅免稅證明
    書地爭規費徵收聯單在卷可稽（見本院卷第77-86 頁）。
  (四)原告於97年7 月20日至8 月31日之期間，分別在自由時報、
    中國時報及聯合報刊登系爭房屋出售之廣告，廣告上標示價
    格為2,780 萬元。原告並於受託銷售系爭房屋期間，在系爭
    房屋外部架立銷售廣告看板，此有系爭房屋照片在卷可憑（
    見本院卷第120-121 頁）。
  (五)原告所提出與丙○○及己○○（除出價2,400 萬元之部分外
    ）之對話錄音內容為真正，有各該錄音譯文附卷可參（見本
    院卷第22、197 頁）。
  (六)本件如原告與丙○○成立系爭契約，丙○○並有違約之事實
    ，則丙○○依系爭契約應給付之仲介服務費及違約金，其金
    額合計為141 萬元（見本院卷第326 頁）。
四、本件爭點：
  (一)原告與丙○○間是否成立系爭契約？如系爭契約有效成立，
    則原告依據系爭契約第5 條第1 項、第2 項第2 款及第5 款
    之規定，請求丙○○給付仲介服務費及違約金，是否有理由
    ？
  (二)己○○與丙○○就系爭房屋之交易行為，是否構成民法第18
    4 條第1 項後段之侵權行為？又原告與己○○是否成立居間
    契約？如是，則己○○應給付之數額為若干？
五、本院對上開爭點之判斷：
  (一)原告與丙○○間是否成立系爭契約？如系爭契約有效成立，
    則原告依據系爭契約第5 條第1 項、第2 項第2 款及第5 款
    之規定，請求丙○○給付仲介服務費及違約金，是否有理由
    ？
    1.本件系爭契約係由原告公司之職員戊○○與丙○○之配偶
      乙○○簽立一節，為兩造所不爭執，丙○○雖抗辯系爭契
      約簽立時並未在場，亦未授權乙○○簽立，對此事毫不知
      情云云，然查：
      (1)系爭房屋為丙○○所有，該房屋之鑰匙亦由丙○○保管
        ，未曾交給原告或其他人一節，為丙○○自陳在卷（見
        本院卷第184 頁），惟系爭房屋之鑰匙目前仍由原告保
        管之中，有該鑰匙1 把存卷可查，足見乙○○所交付原
        告系爭房屋之鑰匙係丙○○所提供。
      (2)原告受託仲介出售系爭房屋，於97年7 月20日至8 月31
        日之期間，分別在自由時報、中國時報及聯合報刊登系
        爭房屋出售之廣告，且在系爭房屋外部架立銷售廣告看
        板，此有系爭房屋照片在卷可憑（見本院卷第120-121
        頁），並為丙○○所不爭執，堪信為真。參以證人乙○○到庭證稱：「系爭房屋之外，丙○○在自由路尚有另
        一家文雄眼鏡公司，距離系爭房屋僅有5 分鐘之路程」
        等語（見本院卷第242 頁），丙○○自投資客買入系爭
        房屋，積極參與出售事宜，則系爭房屋懸掛大幅廣告布
        條，與所經營之文雄眼鏡相距僅5 分鐘路程，則系爭房
        屋係由原告代為出售一情，丙○○已難諉稱不知。
      (3)乙○○為丙○○之配偶，2 人同居一處，又自丙○○取
        得系爭房屋之鑰匙，可見2 人情誼甚篤。丙○○與乙○○既為同居且情誼交好之夫妻，又將系爭房屋之鑰匙交
        與乙○○，系爭房屋之外並懸掛大幅出售布條，與丙○○經營之文雄眼鏡自由路店相距不遠，則乙○○以丙○○名義與原告簽立系爭契約，衡情丙○○當無不知之理
        。復依丙○○不爭執其真正之錄音譯文所示，丙○○與
        原告公司人員對話時陳述「給你們中信簽約時，還有別
        的仲介來說他們也有很好的客戶」、「甚至有信義房屋
        等仲介要幫我賣，我告訴他們目前是中信在賣」、「你
        們當初是簽專任合約…，那時候是8 月初的時候，已經
        給你們賣3 、4 個月了」、「我買這個房子也是向投資
        客買的，包括到你們的時候，已經遇到3 個仲介公司」
        等語，有該錄音譯文附卷足據（見本院卷第19 6頁），
        益徵系爭房屋係丙○○授權乙○○出面全權處理，並委
        由原告仲介出售，丙○○非僅知情，且積極參與其中。
        丙○○雖抗辯原告私下錄音，有斷章取義之嫌，然上開
        內容顯示丙○○對於系爭契約簽約日期、原告仲介銷售
        期間及曾委由數家仲介公司出售等細節事項均屬知情之
        部分，自無所謂斷章取義之可言。丙○○抗辯未授權乙○○代為簽名，乙○○到庭證述簽立系爭契約係自作主
        張，丙○○毫無所悉云云，與上開事證不合，均無可取
        。
      (4)丙○○雖又抗辯系爭契約第6 條第1 項訂有特別授權及
        重要約定事項，本件未經其簽名授權，系爭契約為無效
        云云，然觀之該條規定內容，係記載「簽約代理人代理
        甲方簽定本契約者，應交付經本不動產所有權人簽名之
        授權書予乙方驗證」等詞，並無未經本人出具授權書，
        契約即屬無效之約定，可見該條項僅係促請締約雙方注
        意，以強化契約簽定過程順利無礙之作用而已，尚不得
        以系爭契約未有丙○○出具之授權書，即遽認為無效，
        丙○○此部分抗辯，仍非可採。
    2.系爭契約係丙○○授權乙○○簽名與原告簽訂，業已審認
      如上，茲應進一步判斷丙○○有無違反系爭契約第5 條第
      1 項及第2 項第2 、5 款約定之情事，經查：
      (1)系爭契約第5 條第1 項及第2 項第2 款、第5 款約定：
        「甲方與乙方覓得之買方私下成交者」或「甲方於委託
        期間屆滿後3 個月內，與乙方所曾媒介交易之人或其配
        偶、三親等內親屬成交者」，視為乙方已完成仲介之義
        務。本件依系爭契約原告受託銷售期間為97年5 月1 日
        起至同年8 月31日止，嗣有己○○在上開銷售期間之97
        年8 月7 日，因透過報紙廣告，得知系爭房屋有意出售
        ，乃於97年8 月7 日上午以0000000 號之號碼撥打給原
        告公司251355號之電話與原告約時間看屋，並於同日由
        原告之員工甲○○帶同己○○前往察看系爭房屋，此有
        該電話通聯紀錄及原告值班紀錄表附卷可證（見本院卷
        第171 、62頁），並為兩造所不爭，足信為真。
      (2)己○○觀看系爭房屋之後，並未達成合致成交之交易價
        格，惟事後於97年9 月9 日丙○○即將系爭房屋以
        2,350 萬元之價格售與己○○，並於同年月22日完成所
        有權移轉登記，有高雄市政府地政處楠梓地政事務所98
        年2 月6 日函覆之土地登記申請書、土地及建物買賣所
        有權移轉契約書、契稅繳款書、土地增值稅免稅證明書
        地爭規費徵收聯單在卷為憑（見本院卷第77-86 頁），
        此亦為丙○○所不爭執，堪信屬實。系爭房屋之買賣既
        仍在系爭契約原告受託銷售期間終止後即97年8 月31日
        後之3 個月內，則關鍵在於丙○○是否知悉己○○係原
        告覓得之買方或原告是否曾媒介其與丙○○交易。
      (3)按房地買賣，價位高昂，房屋坐落、格局、建材、生活
        機能乃至產權、坪數、方位、風水等情，無論日後轉手
        變價或供自住所需，無不事先察看，詳為瞭解，求其慎
        重。丙○○雖抗辯不知己○○係原告覓得之買主，或曾
        媒介交易，係適有親戚介紹，偶然促合而成交云云。然
        查，依卷內原告與己○○之錄音譯文所示，己○○陳稱
        「我沒有斡旋金在你們公司，也沒有跟你們簽，也沒有
        承諾給你們，……日後一個親戚來說，那間房子簽約時
        間過了，屋主要賣，當下我們去談，我沒有談到價錢，
        只是說2,300 萬再來談，結果我們成交的是中間的價錢
        」、「石小姐8 月7 日帶看蠻久的時間」、「我是看到
        你們報紙的廣告，所以我想看房子，看了房子後，你們
        價位開那麼高，我當然不會喜歡…後來我買比較便宜…
        我沒有再去看過房子」等語，有該錄音譯文在卷可佐（
        見本院卷第124-125 、123 頁）。據此可知己○○經由
        甲○○帶看系爭房屋之過程，已對系爭房屋有相當之瞭
        解，事後與丙○○簽約達成買賣之前，並未再度前往系
        爭房屋察看，此對於丙○○而言，以如此高價交易房屋
        ，己○○竟未要求並實際察看以瞭解屋況，顯然有悖於
        一般房屋交易之常態，且己○○尚知悉丙○○與原告簽
        約時間已過，由此足認丙○○對於己○○曾由原告帶看
        系爭房屋，為原告覓得之買方一節，必然知情，至為明
        確，丙○○抗辯不知云云，顯無可採。
      (4)再者，己○○察看系爭房屋，並非僅是偶然閒逛，其自
        承「看蠻久時間」，依上開錄音譯文所示，尚有察看系
        爭房屋斜對面另一棟房屋，互為比較，並當場表示「如
        果2,400 萬可以考慮」等語（見本院卷第124-125 頁，
        此金額並非如己○○抗辯之2,000 萬元，詳如下述），
        可見己○○對購買系爭房屋顯現一定之興趣，並保留達
        成交易之可能空間。於此情況下，原告作為仲介業者，
        利之所在，自當積極洽談，促成交易。是證人甲○○到
        庭證稱有將上開己○○出價一事回報戊○○，戊○○則
        證稱有將上情以電話通知乙○○「鹽埕區有人出價
        2,400 萬元」等語（見本院卷第209 、324 頁），自堪
        信為真實。證人乙○○到庭結證否認上情，係迴護丙○○之詞，不足採憑。準此，雖戊○○並未具體表明「己○○」係出價2,400 萬之人，然己○○事後與丙○○達
        成交易，丙○○對於己○○係原告覓得之買主一節，又
        知之甚明，已如上述，自仍無礙於己○○係原告曾媒合
        與丙○○交易之人之認定。
    3.綜合上述，丙○○委託原告銷售系爭房屋，銷售期間屆滿
      後之3 個月內即與原告覓得之買主且曾媒介交易之己○○
      達成交易，並辦畢系爭房屋移轉登記手續，依系爭契約第
      5 條第1 項及第2 項第2 、5 款之約定，自應給付原告委
      託銷售總價6 ％（其中4 ％為服務報酬，2 ％係違約金）
      之金額。茲丙○○對該應給付金額合計為141 萬元一節並
      不爭執，則原告依系爭契約上開約定，請求丙○○如數給
      付，自屬有據，應予准許。
  (二)己○○與丙○○就系爭房屋之交易行為，是否構成民法第18
    4 條第1 項後段之侵權行為？又原告與己○○是否成立居間
    契約？如是，則己○○應給付之數額為若干？
    1.按因故意或過失不法侵害他人之權利者，負損害賠償責任
      ，故意以背於善良風俗之方法加損害於他人者亦同，民法
      第184 條第1 項定有明文。本項規定前後兩段為相異之侵
      權行為類型。關於保護之法益，前段為權利，後段為一般
      法益。關於主觀責任，前者以故意過失為已足，後者則限
      制須故意以背於善良風俗之方法加損害於他人，兩者要件
      有別，請求權基礎相異，訴訟標的自屬不同。原告主張己○○與丙○○私下達成系爭房屋之交易，係故意以背於善
      良風俗之方法，加損害於原告，自須以己○○主觀上是否
      具有故意，客觀行為是否屬背於善良風俗之方法，原告如
      有一般法益受損害之情形，與己○○之行為是否具有相當
      之因果關係等情為斷。
    2.本件己○○於甲○○帶看系爭房屋時，有當場表示「
      2,400 萬元才有考慮」等語，有如上述，雖己○○抗辯當
      時是以台語陳述「2,000 是可以考慮」，乃玩笑說法，並
      非出價2,400 萬元即願意購買，但依卷內上開錄音譯文所
      示，雙方事後對於當時己○○曾表示2,400 萬元一節有多
      次陳述，並非僅有1 次（見本院卷第124 頁），如確有誤
      會己○○出價之金額，己○○必當場澄清，然未見之，是
      己○○當時係陳述「2,400 萬元才有考慮」等語，自堪認
      定。惟己○○固有表示上開言詞，但依其語意，亦僅係表
      達如有2,400 萬元之金額，可以加以考慮之意，並非原告
      以2,400 萬出售即願意承買，此尚屬雙方議價或試探售價
      之過程，乃一般房屋買賣交易之常態，本不足為奇，且依
      甲○○證述，其請己○○提出斡旋金，遭己○○當場拒絕
      （見本院卷第209 頁），是自難認己○○有受上開出價拘
      束之意。
    3.依上所述，己○○當日察看系爭房屋，既僅有考慮、詢價
      之意，則其事後與丙○○達成交易，即屬個人締約之自由
      ，尚難遽認係背於善良風俗之行為。又如上所述，己○○
      與丙○○達成交易之前，係因知悉丙○○委託原告銷售期
      間已屆滿，始與丙○○完成交易，可知其對於可能導致原
      告與丙○○發生仲介糾紛一節，已有事先注意，此雖未見
      光明磊落，或出於己身利益之算計，但尚難因此即認定其
      主觀上有加損害於原告之故意。又依系爭契約約定，有上
      述第5 條第2 項第2 款及第5 款之情形，丙○○固亦應負
      給付報酬及違約責任，但此部分約定內容是否己○○於與
      丙○○交易之前，即已知悉無誤，而仍故意以與丙○○交
      易系爭房屋之方法，意圖損害原告之利益，尚乏事證相佐
      ，自不得遽為己○○不利之認定。據此，原告主張己○○
      違背誠信，與丙○○私下交易，故意損害其獲取仲介報酬
      之利益，應負民法第184 條第1 項後段之侵權行為責任云
      云，即非可採。
    4.再按「稱居間者，謂當事人約定，一方為他方報告訂約之
      機會或為訂約之媒介，他方給付報酬之契約」、「如依情
      形，非受報酬即不為報告訂約機會或媒介者，視為允與報
      酬」，民法第565 條、第566 條第1 項分別定有明文。故
      居間契約之成立，除當事人已約定居間人為他方報告訂約
      之機會或為訂約之媒介外，尚須當事人有給付居間報酬之
      約定，或有上開「非受報酬即不為報告訂約機會或媒介，
      視為允與報酬」之情形，否則縱有一方為他方報告訂約機
      會或媒介之情事，亦無成立居間契約之可言。如上所述，
      本件己○○前往察看系爭房屋，僅有考慮、詢價之意，其
      未委託原告與賣方磋商，亦無提供斡旋金供原告處理後續
      訪價、交涉事宜，則縱令事後原告積極通知丙○○此一訊
      息，且試圖媒合雙方達成交易，但既無任何達成居間契約
      之約定，雙方自無成立居間契約之可言。是原告主張與己○○成立居間契約，據以請求己○○應依慣例給付報酬云
      云，自屬無據。
六、綜上所述，原告依系爭契約第5 條第1 項及第2 項第2 、5
    款之約定，請求丙○○給付居間報酬及違約金合計141 萬元
    ，及自起訴狀繕本送達之翌日即98年2 月20日起至清償日止
    ，按週年利率5 ％計算之利息，為有理由，應予准許。至原
    告依民法第184 條第1 項後段及居間契約之約定，請求己○○給付47萬元及其法定遲延利息，則屬無據，應予駁回。
七、原告與丙○○均陳明願供擔保，聲請假執行或免為假執行，
    俱無不合，爰各酌定相當之擔保金額後准許之。至原告請求
    己○○給付部分既無理由，其假執行之聲請即失其依附，自
    應併予駁回。
八、本件事證已明，兩造其餘攻防及舉證，核與本判決結論不生
    影響，爰不逐一論述，附此敘明。
九、據上論結，本件原告之訴為一部有理由，一部無理由，依民
    事訴訟法第79條、第390 條第2 項、第392 條第2 項，判決
    如主文。
中    華    民    國    99    年    2     月    26    日
                  民事第三庭  審判長法  官  朱玲瑤
                                    法  官  藍家慶
                                    法  官  李嘉益
以上正本證明與原本無異。
如對本判決上訴，須於判決送達後20日內向本院提出上訴狀，同
時表明上訴理由（原判決所違背之法令及其具體內容或依訴訟資
料可認為原判決有違背法令之具體事實）；如已於本判決宣示後
送達前提起上訴者，應於判決送達後10日內補具上訴理由（均須
按他造當事人之人數附繕本）。
中    華    民    國    99    年    3     月    1     日
                                    書記官  陳瓊芳

司法院資訊處製作；財團法人民間司法改革基金會備份。
